臺灣高等法院高雄分院刑事判決　　　94年度上更(二)字第26號
　　上　訴　人
　　即　被　告　甲○○
　　　　　　　　丙○○
上列上訴人等因常業重利案件，不服臺灣高雄地方法院87年度易
字第5584號中華民國88年5 月31日第一審判決（起訴案號：臺灣
高雄地方法院檢察署87年度偵字第9447號，聲請併辦案號：同署
87年度偵字第28993 號），提起上訴，本院判決後，經最高法院
第二次發回更審，本院判決如下：
      主      文
原判決撤銷。
甲○○共同乘他人急迫，貸以金錢，而取得與原本顯不相當之重
利為常業，處有期徒刑壹年；扣案之帳單壹張、空白本票貳本及
空白本票壹本，均沒收。
丙○○共同乘他人急迫，貸以金錢，而取得與原本顯不相當之重
利為常業，處有期徒刑陸月，如易科罰金以參佰元折算壹日；扣
案之帳單壹張及空白本票貳本，均沒收。
      事      實
一、甲○○、丙○○共同基於乘他人急迫貸以金錢而取得與原本
    顯不相當重利為常業之犯意聯絡，於民國（下同）86年12月
    間，在台灣新聞報刊登可供借貸之廣告及聯絡電話，由化名
    「楊先生」之甲○○負責與借款者接洽及商談利息之計算，
    另由丙○○負責催收利息或債款，適於86年12月30日，乙○○以前揭報載借款廣告之電話號碼，與甲○○聯絡表示因經
    商需款急用後，甲○○乃於該日在乙○○之高雄市苓雅區○○○街11巷36號4 樓住處，與乙○○約定借款新台幣（下同
    ）7 萬元給乙○○，惟先預扣利息17500 元而僅交付乙○○
    52500 元，並於借款時約定月利率1 百分之利息，即乙○○
    嗣後以每10天為1 期計息，每期需付17500 元利息，此外，
    乙○○另須簽發本金3 倍金額即面額21萬元之本票1 紙給甲○○收執，乙○○經收受前揭向被告所借之52500 元款項，
    並已向甲○○繳付10期利息計175000元，甲○○、丙○○並
    共同恃以維生，以之為業。乙○○嗣於87年4 月8 日第十一
    期繳息日屆至時，因無力繳付前揭重利，乃於87年4 月20日
    晚上8 時15分許向警報案，嗣於翌日下午4 時許，丙○○在
    前揭乙○○住處索款時為警逮捕，當場被扣得甲○○所有供
    上開犯罪所用之帳單1 張、預備供犯罪所用之空白本票2 本
    及所收受之乙○○簽發之面額2 萬5 千元之支票各1 張（付
    款人均係華南商業銀行，票號分別為DB0000000 號、DB0000
    000 號））暨乙○○簽發之上揭面額21萬元本票1 張等物（
    另查扣非直接供犯罪所用之行動電話及呼叫器1 具）。
二、甲○○經警查獲前揭重利犯行後，仍賡續上開常業重利之犯
    意，在台灣時報刊登貸款廣告，以貸款他人收取重利，又於
    87年10月15日下午4 時許，趁丁○○因小孩聯考失利繳交補
    習費及胞弟開工廠失敗需款急用之際，乃在高雄市○○區○○路18號3 樓丁○○住處，約定借予丁○○10萬元，而由丁○○簽發面額30萬元本票1 紙及將其本人之身分證1 張交甲○○收執後，甲○○實際僅交付丁○○75000 元，且與丁○○約定利率月息百分，即其須以每10日為1 期，每期繳付被
    告利息25000 元，而丁○○於87年12月1 日在旗津國小前交
    付部份利息即1 萬元給甲○○後，因無力償付前揭高額重利
    ，乃報警偵辦，嗣於87年12月16日上午11時20分許，甲○○
    前往高雄市前金區高雄女中大門口向丁○○索款時為警逮捕
    ，當場扣得前揭丁○○簽發之面額30萬元本票1 張、及甲○○所有預備供上開犯罪所用之空白本票1 本等物。另查扣丁○○之身分證1 張（身分證業由丁○○領回）。
三、案經高雄市政府警察局苓雅分局報請台灣高雄地方法院檢察
    署檢察官偵查後聲請簡易判決處刑而由原審法院簡易庭移由
    原審法院以通常程序審理及前揭警察局新興分局報請同署檢
    察署檢察官移送併辦。
      理      由
壹、程序方面：
一、按被告以外之人（包括證人、鑑定人、告訴人、被害人及共
    同被告等）於審判外之陳述雖不符刑事訴訟法第159 條之1
    至之4 等四條之規定，而經當事人於審判程序同意作為證據
    ，法院審酌該言詞陳述或書面陳述作成時之情況，認為適當
    者，亦得為證據；當事人、代理人或辯護人於法院調查證據
    時，知有刑事訴訟法第159 條第1 項不得為證據之情形，而
    未於言詞辯論終結前聲明異議者，視為有前項之同意，同法
    第159 條之5 定有明文。立法意旨在於傳聞證據未經當事人
    之反對詰問予以核實，原則上先予排除。惟若當事人已放棄
    反對詰問權，於審判程序中表明同意該等傳聞證據可作為證
    據；或於言詞辯論終結前未聲明異議，基於尊重當事人對傳
    聞證據之處分權，及證據資料愈豐富，愈有助於真實發見之
    理念，且強化言詞辯論主義，使訴訟程序得以順暢進行，上
    開傳聞證據亦均具有證據能力。
二、本件證人乙○○固均曾於警詢中為陳述，其性質雖屬傳聞證
    據，惟其未再於法院審理中為陳述，及共同被告丙○○於警
    詢中為陳述，查無符合同法第159 條之1 至之4 等前四條之
    情形，其等所為之上開警詢筆錄內容，審理時予以提示並告
    以要旨，當事人已知上述筆錄乃傳聞證據，且未於言詞辯論
    終結前對該等筆錄內容異議，依上開規定，是其於警詢中之
    證言已擬制同意其有證據能力，本院審酌上開筆錄作成時，
    較無人情施壓或干擾，亦無不當取供之情形，認為以之作為
    本案之證據亦屬適當，是其等於警詢中之證言自具有證據能
    力。
貳、實體方面：
一、訊據上訴人即被告甲○○、丙○○均矢口否認上開常業重利
    犯行，被告甲○○辯稱：我根本不認識乙○○，乙○○借款
    部分與我無關，我僅是將車子借給丙○○使用而已；至於丁○○借款部分，因丁○○與我是朋友關係，我只是單純借款
    給他，並非放高利貸，且當時我在賣衣服，不是以放高利貸
    為常業等語；被告丙○○則辯稱：我與乙○○是朋友，才會
    把錢借給她，且當時我是在做臨時工，1 天2 千元，1 個月
    大概做15至20日，並非以放高利貸為常業等語。
二、惟查：
（一）上揭事實一部分，被告2 人重利之事實，業據被告丙○○
      於警訊初供中承認其係負責持被害人乙○○簽發之本票、
      支票向乙○○索債，另乙○○所借金額係「楊仔」之甲○○負責與借款人洽接、核算利息等語在卷（見苓雅分局警
      卷第1 頁、第2 頁），並經被害人乙○○於警訊中指證被
      告2 人上揭重利行為綦詳（見同上卷第4 頁），復有於87
      年4 月21日扣案之帳單1 張、空白本票2 本、乙○○簽發
      之面額2 萬5 千元之支票各1 張（付款人均係華南商業銀
      行，票號分別為DB0000000 號、DB0000000 號）及乙○○
      簽發之面額21萬元本票1 張。被告甲○○於偵查中供稱：
      認識丙○○已5 年，與之未結怨等語在卷（見9447號偵卷
      第24頁反面），則被告丙○○自不致誤指、誣陷被告甲○○，則被告丙○○上開於警訊供稱乙○○之借款係被告甲○○與曹女接洽、核算利息等情，應屬實在，被告甲○○
      有共犯此部分重利行為無疑。
（二）上揭事實二部分，被告甲○○重利之事實，已據被害人丁○○於警訊、本院前審、本次更審及本院審理時指證明確
      ，被害人丁○○於本院前審仍到庭證稱：我於87年12月16
      日在新興分局所說均實在等語，於本次更審並稱係看到台
      灣新聞報而前往地下錢莊借錢的，借錢都是與甲○○接洽
      ，催債也是甲○○來的等情（見本院前審91年2 月18日訊
      問筆錄），於本院94年4 月6 日審理時亦結證稱：「我是
      看報紙廣告才向甲○○借錢，至於何報紙我已經不記得了
      。當時因小孩考大學沒有考上，需要補習費，且因為胞弟
      開工廠失敗，所以急需要錢，沒有考慮那麼多。」等語（
      見本院卷第55頁、第56頁），並有於87年12月16日查扣甲○○所有之空白本票1 本、丁○○簽發之面額30萬元本票
      1 張、及被害人丁○○具領身分證之收據可資佐證；而被
      告甲○○於警訊已供稱不認識被害人丁○○，且自警訊及
      偵審中均供承有借款與丁○○無誤，足證被害人丁○○之
      指證屬實。
（三）被害人乙○○、丁○○以重利借款，顯然需款孔急，其中
      被害人乙○○部分，被告丙○○於本院準備程序時供稱：
      乙○○要開店沒錢，我才借錢她等語（見本院卷第31頁）
      ，而被害人丁○○於本院前審訊問時亦陳稱：因女兒沒考
      上大學，要幾十萬的補習費，所以才向地下錢莊借錢等情
      （見本院上更(一)卷第51頁），於本院94年4 月6 日審理時
      亦結證稱：「我是看報紙廣告才向甲○○借錢，至於何報
      紙我已經不記得了。當時因小孩考大學沒有考上，需要補
      習費，且因為胞弟開工廠失敗，所以急需要錢，沒有考慮
      那麼多。」等語（見本院卷第55頁、第56頁），足見被告
      甲○○、丙○○係乘借款人需錢孔急之際，貸與借款人乙○○，被告甲○○又貸款與丁○○；貸與乙○○52500 元
      ，每10日收取17500 元之利息，貸與丁○○75000 元，每
      10 日 收取25000 元之利息，依此換算，月息達百分之百
      ，非但高出法定週年利率百分之二十甚多，較諸一般民間
      借款利率約在月利率百分之一點五至百分之二之間，亦超
      出約50倍，客觀上其所取得之利益與原本顯不相當，其與
      重利罪之構成要件該當。
（四）又按刑法上規定之常業罪，只須有賴某種犯罪為業之意思
      ，而有事實之表現為已足，不以藉該犯罪為唯一生存者為
      必要，縱令尚有其他職業，亦無礙成立常業罪（參見最高
      法院82年度第一次刑事庭會議(一)及最高法院74年度台上字
      第6551號判決意旨）。本件被告2 人雖於本院時否認有刊
      登報紙貸款廣告，然被告甲○○於警訊、偵查及原審中均
      坦承有對外刊登報紙廣告，被告丙○○於警訊時亦坦承刊
      登報紙貸款廣告，核與被害人乙○○、丁○○指訴之情節
      相符，且被害人與被告2 人均不相識，如未透過報紙廣告
      ，又如何知悉向被告貸款？雖當時移送機關未將報紙廣告
      一併移送，事隔七、八年後，已逾保存期限5 年之時間，
      故不復存在，此有高雄市政府警察局新興分局94年3 月7
      日高市警新分三字第0940004291號函及高雄市政府警察局
      苓雅分局94年3 月7 日高市警苓分三字第0940003504號函
      各1 份附於本院卷第38之1 頁、第41頁足憑，因此，應可
      認定案發當時被告2 人確有刊登報紙貸款廣告，應可認定
      。此外，並有2 本空白本票預備供借貸之用，而被告等貸
      放月利率多達一百分之利息等情狀觀之，被告2 人確有以
      常業犯罪為職業之意思，且參諸上開說明，被告2 人縱有
      其他正當職業（甲○○辯稱賣衣服，丙○○辯稱做臨時工
      ），惟被告2 人既有將重利犯罪賴以為業之意思，仍無礙
      被告2 人常業重利罪之成立。
（五）被告甲○○雖於偵查中供稱：「自87年12月1 日起，在鳳
      山市○○路307 號8 樓住家經營（地下錢莊）‧‧‧本金
      10萬元，月息2 萬5 千元，（借過）十幾人，（利息）先
      扣。」等語（見偵字第28993 號卷第10頁正、反面），然
      被告甲○○於本院時否認有該部分重利犯行，且除被告於
      偵查中之自白外，又查無其他積極證據足資證明被告有該
      部分重利之犯行，因此自難僅憑被告唯一之自白遽以論罪
      ，且該部分犯行亦未據公訴人起訴或移送併辦，故本院自
      毋庸另為無罪之諭知，核此敘明。
（六）綜上所述，足見被告甲○○、丙○○前開辯解，無非係飾
      卸之詞，不足採信。本件罪證明確，被告2人常業重利犯
      行，均堪認定。
三、被告甲○○、丙○○於上揭時地登報方式招徠不特定需款急
    用之人，貸予金錢與急迫用款之乙○○，且被告2 人分任與
    借款人接洽商定借款額數、核算利息及催收債款等行為，被
    告甲○○並貸款與急迫用款之丁○○，並均對借款人收取月
    利率一百分之利息，核被告2 人所為，均係犯刑法第345 條
    之常業重利罪。公訴人起訴被告2 人係犯刑法第344 條之普
    通重利罪，尚有未洽，詳情如前所述，起訴法條應予變更。
    被告2 人就貸款給乙○○部分所犯常業重利犯行，彼此間互
    有犯意聯絡及行為分擔，均為共同正犯。又查檢察官雖未就
    被告甲○○對於丁○○常業重利部份起訴，惟此部份與已起
    訴論罪科刑部分，有實質上一罪之關係，已如前述，為起訴
    效力所及，本院自得併予審判。
四、原審以被告2人罪證明確，因予論罪科科，固非無見；惟查
    ：（一）原審疏未認定被告等重利貸款之利率究為多少，尚
    有未洽；（二）扣案之空白本票二本、空白本票一本係被告
    所有，供被告犯罪預備之物，並非供犯罪所用之物，而原審
    認係供犯罪所用之物，亦有違誤；（三）檢察官未就被告甲○○對於丁○○常業重利部分起訴，原審法院併予審究，惟
    未敘明其論據，亦有違誤。被告2人上訴，仍執前詞，否認
    犯罪，雖均無足取，然原判決既有上開可議之處，自屬無可
    維持，應由本院將原判決予以撤銷改判。爰審酌被告甲○○
    、丙○○犯罪之動機、目的、手段、被害人受害程度、被告
    甲○○與丙○○2人所共同犯罪中分任之角色及被告甲○○
    為警查獲後仍再犯罪等一切情狀，分別量處被告甲○○有期
    徒刑1年，被告丙○○有期徒刑6月，並諭知有期徒刑6月如
    易科罰金之折算標準。又扣案之帳單1張係被告甲○○所有
    ，供被告2人共同犯罪所用之物、空白本票2本（87年4月21
    日查扣）係被告甲○○所有供共同犯罪預備之物，均經被告
    丙○○於警訊供明在卷，空白本票1本（87年12月16日查扣
    ）係被告甲○○所有供犯罪預備之物，亦為被告甲○○所不
    否認，均應依刑法第38條第1項第2款規定予以沒收。至於乙○○簽發之面額2萬5千元之支票各1張及面額21萬元本票1張
    ，該等支票及本票所載面額其中17500元部分，係法定限制
    內之利息，其餘限制外之重利，限制外之重利固係犯罪所得
    ，限制內之利息即非犯罪所得；又所載面額其中525 元部分
    係借貸本金，本應由乙○○償還，亦非犯罪所得；丁○○簽
    發之面額30萬元之本票1 張，其中2 萬5 千元部分，係法定
    限制內之利息，其餘限制外之重利，限制外之重利，固係犯
    罪所得，限制內之利息即非犯罪所得；又所載面額其中7萬5
    千元部分係借貸本金，本應由丁○○償還，亦非犯罪所得，
    因上開支票、本票不得分割，自不能全部視為犯罪所得。而
    刑法第38條第1 項第3 款所謂因犯罪所得之物，係指該物全
    部係犯罪所得而言，如非全部而僅係不能分割之其中一部係
    犯罪所得，自不得視為全部犯罪所得予以沒收；況如沒收，
    被告依法可向乙○○、丁○○求償借貸之本金及合法之利息
    ，將無該支票、本票作為憑據，從而自不得沒收該支票、本
    票。另扣案之行動電話1 支及呼叫器1 個，雖據被告丙○○
    於警訊中供明係留予被害人乙○○或聯絡清償債款之用，惟
    非直接供犯罪所用之物，即不為沒收之諭知，附此敘明。
據上論結，應依刑事訴訟法第369條第1項前段、第364條、第299
條第1項前段、第300條，刑法第28條、第345條、第41條第1 項
前段、第38條第1項第2款，罰金罰鍰提高標準條例第1條前段、
第2條，判決如主文。
本案經檢察官林應華到庭執行職務。
中　　華　　民　　國　　94　　年　　4 　　月　　20　　日
                  刑事第二庭    審判長法  官  林正雄
                                      法  官  陳啟造
                                      法  官  黃壽燕
以上正本證明與原本無異。
如不服本判決應於收受本判決後10日內向本院提出上訴書狀，其
未敘述上訴理由者，並得於提起上訴後10日內向本院補提理由書
狀（均須按他造當事人之人數附繕本）「切勿逕送上級法院」。
中　　華　　民　　國　　94　　年　　4 　　月　　20　　日
　　　　　　　　　　　　　　　　　　　書記官  黃一秋
附錄本件判決論罪科刑法條：
刑法第345 條
  以犯前條之罪為常業者，處5 年以下有期徒刑，得併科3 千元
  以下罰金。
中華民國刑法第344條
(重利罪)
  乘他人急迫、輕率或無經驗貸以金錢或其他物品，而取得與原
  本顯不相當之重利者，處1 年以下有期徒刑、拘役或科或併科
  1 千元以下罰金。
